臺灣高等法院刑事判決　　　　　　　　　　　　九十三年度上更(一)字第一七三號
　　上　訴　人
　　即　被　告　乙○○
　　選任辯護人　鄭斌濟律師
右上訴人，因殺人未遂案件，不服臺灣台北地方法院八十七年度訴字第七三三號，中
華民國八十九年七月二十一日第一審判決（起訴案號：臺灣台北地方法院檢察署八十
七年偵字第三二三四號）提起上訴，經判決後由最高法院發回更審，本院判決如左：
    主  文
原判決撤銷。
乙○○共同使人受重傷，未遂，處有期徒刑貳年捌月。
    事  實
一、緣乙○○乃址設台北市○○○路○段二五六巷四六號二樓惑體ＰＵＢ之實際負責
    人，於民國八十七年一月二十五日凌晨二時三十分許，因甲○○、丙○○、俞越
    強、臧立德、陳立榮等五人（檢察官誤為甲○○、丙○○、楊立業、俞越強、臧
    立德、陳立榮等六人）在乙○○經營之惑體ＰＵＢ內喝酒，乙○○因甲○○打破
    酒瓶誤以為砸店，竟帶同年籍不詳之成年男子共八、九人，基於共同重傷害甲○○及傷害丙○○、俞越強、臧立德、陳立榮之犯意聯絡、行為分擔，由乙○○持
    非其所有之長刀一支（非槍砲彈藥刀械管制條例之刀械），其餘人持鐵棒等凶器
    ，在該店之一樓出口處，嗣渠等下樓之際，乙○○以長刀砍擊甲○○頭部，並共
    同毆打甲○○、丙○○、俞越強、臧立德、陳立榮等人（丙○○、俞越強、臧立
    德、陳立榮均受有紅腫、擦傷、挫傷等傷害，惟傷害部份均未據告訴）。嗣甲○○等人因突遭毆打而四散逃逸，乙○○及年籍不詳之成年男子共八、九人繼續追
    打甲○○，以長刀、鐵棒毆擊甲○○頭部、身體，致甲○○受有左側頭皮多處深
    裂傷、左側顱骨開放性、凹陷性骨折併腦外溢及腦挫傷、左拇指深裂傷併肌健、
    神經斷裂、右腕深裂傷、顱內硬腦膜下出血、蜘蛛膜下腔出血併腦腫及腦疝等傷
    害，甲○○逃至台北市○○○路、南京東路口附近之木柵線捷運高架橋第十三橋
    墩旁昏倒，經警據報至現場將甲○○送醫治療後未生重傷之結果而未遂。
二、案經甲○○之母王吳秋梅告發由臺北市政府警察局松山分局移送臺灣臺北地方法
    院檢察署檢察官偵查起訴。
    理  由
一、訊據上訴人即被告乙○○固坦承係惑體ＰＵＢ之負責人，惟矢口否認右揭犯行，
    辯稱：伊當時不在現場云云。被告於原審審理時則辯稱：當時人在一樓之泡沫紅
    茶店內，當天看見十多人從二樓下來，在泡沫紅茶店外，探頭出來看時，有人喊
    說伊是老闆，接著就有人丟東西過來，伊見狀就趕快跑走，並無持凶器殺害甲○○云云。經查：
    (一)右揭犯罪事實，業據證人丙○○、黃智裕、陳立榮分別於警詢、偵訊及原審法
      院審理時證述甚詳，證人丙○○證稱：「我於二十五日凌晨三時零分左右在北
      市松山區○○○路○段二五六巷四六號二樓惑體ｐｕｂ酒店飲酒遭黃智裕及楊
      立業等八到九人手持鐵棍及一把長約七五公分左右的刀子毆我及臧立德和陳立
      榮、俞越強及甲○○成傷」、「甲○○喝醉了，不小心將啤酒杯打破了，該惑
      體ｐｕｂ酒店內的人就以為我們要來砸店，我們正要解釋就到樓下去，黃智裕
      等八到九人就在樓下等我們，我們正要說明時，該店負責人陳先生（陳董）就
      持長刀向我們砍來，我們五人就散開逃跑，甲○○就被陳先生砍中，我有被持
      鐵棍打到」（以上見偵查卷第四頁）、「當天到ｐｕｂ之前甲○○已有喝酒，
      到ｐｕｂ甲○○喝醉，趴在桌上，不小心把酒杯打破，當時有一個叫子彈（台
      語）的上來問何事，我們說沒事他下去，我們覺得不大對，想結帳，下來時就
      有人把甲○○叫住，說他砸店，我們說沒有，他們就拿棍子打甲○○頭後方，
      甲○○就跑，接下來就從泡沫紅茶店跑出，許多人拿鐵棒和好像刀子之類我沒
      看清楚的東西追出來，我們各自跑開，.... 第一個下手打甲○○的是乙○○
      ，我有親眼看到，他拿一支長約七、八十公分的什麼東西，....，是泡沫紅茶
      店的人遞給乙○○，乙○○就往甲○○頭後方打」、「我們到他們店內時甲○○已喝醉，不小心把酒杯打破，當時就有一個叫子彈（台語）的上來問何事，
      我說沒事，後來我們坐了十分鐘，就要離開，下樓來就有人拿一支銀色的東西
      給乙○○，陳接手後就朝甲○○頭部打，當天我們幾人都有受傷」、「（問：
      甲○○在樓下受傷否？）我有看到甲○○身上有血跡，手摀著頭部」（以上見
      原審卷第二六頁反面、第五九頁反面），核與證人陳立榮、臧立德分別於原審
      審理時證稱：「我要上樓去時看見甲○○下來，：：：有看到乙○○有拿一把
      刀，其他人拿鐵棍」、「（問：乙○○是否為帶頭之人？）他（乙○○）跑在
      最前面，其他人在後面」、「（問：確定有看到乙○○拿刀追甲○○？）我確
      定有看到」、「當天我們不小心打破杯子，店家以為我們找麻煩，我們下樓時
      就有人來打我們，不知老闆是誰，只看到甲○○在店內被人用長條的東西打」
      等語相符（見原審卷第一八三頁反面至第一八五頁、第一八八頁反面），證人
      黃智裕亦稱：當時發現甲○○等五人因不知何事不高興，欲下樓告訴老闆乙○○這件事時，便發現甲○○等人也已下樓，和老闆乙○○發生打架行為而將甲○○等人打傷（見偵查卷第七頁），復於原審法院調查時證稱，因聽黃經理說
      樓上有人鬧事，上樓查看時很平常，沒感覺有鬧事摔杯子的事，下樓後甲○○
      等人下來，其中一位不知姓名身材高大的人不知何事和乙○○發生爭執，當時
      伊將他們拉開時脖子後面被劈了二下（見原審卷第二０頁），證人黃智裕當時
      係受僱於被告，自無設詞攀誣之理，其證言應能採信。又查，被害人甲○○因
      而受有左側頭皮多處深裂傷、左側顱骨開放性、凹陷性骨折併腦外溢及腦挫傷
      、左拇指深裂傷併肌健、神經斷裂、右腕深裂傷、顱內硬腦膜下出血、蜘蛛膜
      下腔出血併腦腫及腦疝等傷害，有台北市立仁愛醫院八十七年二月十三日北市
      仁醫診字第七五號驗傷診斷書一紙、台北市立仁愛醫院0000000─１號
      病歷一份在卷足憑（見偵查卷第三六頁）。復經原審函查台北市仁愛醫院函覆
      指明：「甲○○到院時體檢發現：深部頭皮切割傷，合併開放性顱骨骨折及
      腦組織溢出。左手拇指深裂傷併肌腱、神經斷裂。電腦斷層檢查發現患者
      有顱內硬腦膜下及蜘蛛膜下出血併腦腫及腦疝」（見原審卷第一一八頁），顯
      見被害人甲○○所受傷害係遭受利刃及鈍器砍擊所致，核與上開證人等所指：
      乙○○持一把長刀，其他人拿鐵棍等語相符，足見當時因甲○○打破酒杯，被
      告誤以為砸店，遂持長刀並與持有鐵棍之八、九人於惑體ｐｕｂ內共同毆打甲○○頭部、身體等情，堪予認定。故被告於本院及原審辯稱：當時不在場及一
      見到甲○○等人就跑走云云，均不能採信。
  　(二)按頭部是人體要害之處，以尖銳刀器及鐵棒砍擊將會造成身體或健康重大不治
  　　或難治之傷害結果，應為被告所預見，被告及年籍不詳之八、九名成年男子人
      共同持長刀、鐵棒砍擊被害人甲○○頭部，致甲○○多處深裂傷及腦出血等傷
      害，有如前述，足見被告下手之重，顯有使其受重傷之故意。公訴意旨雖認被
      告有殺人故意，惟查被告與甲○○並無仇隙，僅因細故而發生爭執，尚難遽認
      被告有何殺人動機，況查證人陳立榮證稱「我... 爬起來時看乙○○追著甲○○往中興百貨方向跑」（見原審卷第第一八四頁），可見被害人甲○○係從惑
      體ｐｕｂ現場左轉長安東路向中興百貨（即復興北路）方向逃去，而被害人甲○○之昏倒處所位於長安東路、南京東路口附近之木柵線捷運高架橋第十三橋
      墩旁（即中興百貨對面），與惑體ｐｕｂ距離長達一五二點四公尺，經證人傅
      榮光於原審審理時到現場證述明確在卷，並製有現場位置圖一紙，有勘驗筆錄
      在卷可憑（見原審卷第一０八頁至第一一一頁），如被告確有殺害甲○○之決
      心，以當時甲○○於惑體ｐｕｂ內遭受被告及年籍不詳之八、九人毆擊，已然
      負傷，且時值深夜，何以能逃離至一五二點四公尺外之之木柵線捷運高架橋第
      十三橋墩旁而未被殺害？且經送醫急診時昏迷指數為七分（滿分十五分），有
      台北市立仁愛醫院八十七年八月十七日北市仁醫歷字第四四七二號函可佐（見
      原審卷第一一八頁反面），足見甲○○當時傷害情形雖嚴重，但未達致死之程
      度。綜上等情判斷，並無證據足資認定被告確有殺人之犯意，自不能僅因被告
      及年籍不詳之八、九人持用長刀、鐵棍毆擊被害人甲○○頭部、身體而遽論有
      殺人之故意。
    (三)被告雖辯稱：證人丙○○於警詢時先證稱乙○○持長刀向渠等砍來，甲○○就
      被乙○○砍中，稱沒看見甲○○在何處被追上，並且被殺傷（見偵查卷第四頁
      反面、第五頁反面），又於原審審理時先證稱乙○○拿一把刀往甲○○頭後方
      打（見原審卷第二七頁），復又證稱沒看清楚乙○○拿銀色東西往甲○○頭部
      何處打（見原審卷第一００頁），則對於甲○○是否在店內即遭被告持刀擊中
      ，及甲○○究係頭部之前方或後方被擊中，前後證述不一，而店址與甲○○倒
      臥地點相距達一百五十二點四公尺之遠，甲○○如在店內即被利器重創頭部，
      並無奔跑百餘公尺能力之可能，且由驗傷診斷書及照片可知甲○○之頭部傷口
      均位於前方，後方並無受創，而認丙○○之證述顯不足採云云一節。雖證人之
      陳述有部分前後不符，或相互間有所歧異時，究竟何者為可採，法院仍得本其
      自由心證予以斟酌，非謂一有不符或矛盾，即應認其全部均為不可採信；尤其
      關於行為動機、手段及結果等之細節方面，證人之證言有時亦有渲染之可能；
      然其基本事實之陳述，若果與真實性無礙時，則仍非不得予以採信，此有最高
      法院七十四年度台上字第一五九九號判例可資參照。按本案之證人丙○○對於
      甲○○究竟砍傷之部位為頭部前方或後方，證述或有矛盾歧異之處，惟就乙○○與年籍不詳之八、九人與被害人甲○○發生爭執，進而以長刀及鐵棍毆擊甲○○之犯罪事實，其證述前後並無二致，且與證人黃智裕、陳立榮、臧立德所
      述互核相符，已如前述，況衡之經驗法則，證人對於犯罪細節部分，常會因時
      間之經過而趨於模糊，且當時現場一片混亂，證人驚慌之際，自難對細節部分
      完全看清，是證人丙○○陳述關於被告所持凶器、砍殺部位之細節，雖前後歧
      異，惟關於本件被告犯罪基本事實之陳述，核與本院調查所得之事實相符，揆
      諸前揭判例，自不得因證人丙○○陳述之細節上前後有所出入，即謂其證詞均
      不得採信。至證人丙○○於警詢證稱：「我們原先往長安東路方向逃跑，我在
      長安東路搭計程車逃開，我沒有看見甲○○在何處被追上，並且被殺傷」（見
      偵查卷第五頁反面），僅證明證人丙○○對於分開後甲○○之去向及狀況不明
      ，並不影響被告於惑體ｐｕｂ內毆擊被害人之事實，被告引以為甲○○是否在
      店內即遭被告持刀擊中之抗辯，顯有錯誤，附此敘明。
    (四)被害人甲○○雖於原審審理時稱不知道當時為何受傷，不認識乙○○等語（見
      原審卷第九０頁），並於八十七年八月十八日由其母王吳秋梅繕寫，甲○○簽
      名之陳述狀陳明：「打我的人，我不認識他，也毫無過節，但是我認得他的模
      樣，並不是乙○○，應該是泡沫紅茶店的客人」（見原審卷第一一九頁至第一
      二０頁）。復於本院審理時亦證稱：「（問：往你頭部砍的人，你是否記得是
      誰？追殺你的人是誰？）我沒有看到，不是庭上被告，沒有那麼老，是年輕的
      」（見本院九十三年六月四日審判筆錄第六頁），惟甲○○既稱不知當時受傷
      情形，又稱沒有看到砍傷其頭部之人，又何以確定砍傷之人並非乙○○？顯然
      前後矛盾。而甲○○復於本院審理時到庭指稱：「當時我已經昏迷，我也不知
      道什麼事」、「現在記憶也不清楚」等語，惟查甲○○與被告於原審審理中達
      成和解，其事後不復記憶之陳述，應係迴護之詞，從而，尚難僅以甲○○有瑕
      疵之證言遽為被告有利之認定。此外，證人丙○○於原審及本院前審審理時雖
      到庭證稱：「這幾天我有去看甲○○，甲○○說好像不是乙○○打的」、「我
      去醫院看他時，他有說好像不是乙○○砍他的」（見本院八十九年上訴字第三
      九五六號卷第一四一頁），惟此部份係傳聞自甲○○所告知，並不能為被告有
      利之證明。又丙○○雖於本院前審翻異前詞改稱：「（問：甲○○頭部被砍，
      是何人所為？）我沒有看清楚」，惟經原審提示警訊筆錄訊以：你於警訊中說
      是一位陳董持刀砍人？丙○○答稱：時間很久了，我記不清楚了，則證人丙○○或因時間久遠不復記憶，自不能執為被告有利之認定。證人陳立榮亦於本院
      前審時改稱：「（問：是否店裡的老闆及員工打你們？）我不知道」、「（問
      ：甲○○頭部是何人所砍？）我沒有看到」，惟經本院調查結果，被告犯行事
      證明確，核與證人陳立榮於上開於原審證述相符，應可採信，是其於本院前審
      翻異之詞，顯係迴護被告，委不足採。至證人楊立業、俞越強、臧立德之證言
      ，或證稱不知誰拿刀砍人、無看到乙○○和誰吵架、或稱不清楚是誰打甲○○
      等語（見偵查卷第九頁、第二十五頁反面、第四十一頁、原審卷第一八八頁反
      面，本院八十九年上訴字第三九五六號卷第五三頁），雖上開證人既推稱不知
      道本件犯罪經過，但均不否認當時惑體ｐｕｂ確發生爭執，亦不能其消極事實
      而為被告有利之認定。
    (五)至被害人甲○○之母王吳秋梅雖於警詢時提出殺人告訴（見偵查卷第三頁反面
      ），惟王吳秋梅並非犯罪被害人，而甲○○並未死亡，且被害時已滿二十歲，
      是王吳秋梅以自己名義提出告訴，及於原審審理時以言詞撤回告訴（見原審卷
      第一三三頁反面），均非合法。又查本件被害人甲○○並未提出告訴，是甲○○於原審審理時以告訴人身分具狀撤回告訴（見原審卷第一二一頁），自非法
      之所允。惟本件被告所犯重傷害未遂罪，係非告訴乃論之罪，雖未經合法告訴
      ，惟既經公訴人起訴，本院仍應審究之。
　　(六)綜上，被告乙○○前開所辯，顯係卸責之詞，委無可採。又被害人甲○○經治
  　　療後，已能言語、自行行動，此經甲○○之母王吳秋梅於原審證述明確，且甲○○並能到院陳述當時案發狀況，可見其頭部、身體傷害已逐漸痊癒，並無身
  　　體或健康重大不治或難治之情形，應屬未遂。本件事證明確，被告犯行洵堪認
    定，應依法論科。
二、核被告所為，係犯刑法第二百七十八條第一項、第三項重傷未遂罪。應依刑法第
    二十六條前段之規定減輕其刑。起訴意旨認被告所犯係殺人未遂罪，固有不合，
    惟其起訴事實與本院所認定之事實，社會基礎事實同一，本院自得予以審究，並
    變更起訴法條。其與不詳姓名之八、九名成年男子間，有犯意聯絡及行為分擔，
    為共同正犯。
三、原審予被告論罪科刑，固非無見。惟按殺人罪之成立，須於實施殺害時，即具有
    使其喪失性命之故意，倘缺乏此種故意，僅在使其成為重傷，要難遽以殺人未遂
    罪論處﹔又被害人受傷之部位，以及加害人所使用之凶器，有時雖可藉為認定故
    意之心證，究不能據為絕對之標準（最高法院四十八年台上字第三三號、五十五
    年台上字第一七０三號判例參照）。本件經調查被告及年籍不詳之八、九人以長
    刀、鐵棍攻擊被害人甲○○之頭部、身體，雖甲○○當時傷害情形雖嚴重，但未
    達致死之程度，且綜合客觀情形，不能認被告有殺人犯意，自不能僅以攻擊之凶
    器及被害人受傷部位遽認被告應負殺人未遂罪責。原審未能詳查，遽認被告成立
    殺人未遂罪，自非允洽。被告自始即基於重傷害之犯意砍擊甲○○，原判決認被
    告先基於普通傷害之犯意，後來變更為殺人未遂之犯意，認定事實錯誤。又被告
    係與其餘八、九人共同犯罪，原判決認係被告變更犯意，單獨為之，亦非正確。
    被告上訴否認犯行，雖無理由，為原判決既有可議，應由本院將原判決予以撤銷
    改判。爰審酌被告犯罪後猶置詞否認犯行、被害人所受傷勢甚重、被告犯後與被
    害人達成和解等一切情狀，量處以有期徒刑貳年捌月。至被告乙○○及年籍不詳
    之八、九人犯罪持用之長刀、鐵棍並未扣案，且查無證據證明係屬被告所有，爰
    不予宣告沒收，附此敘明。
據上論斷，應依刑事訴訟法第三百六十九條第一項前段、第三百六十四條、第三百條
、第二百九十九條第一項前段、刑法第二十八條、第二百七十八條第一項、第三項、
第二十六條前段，判決如主文。
本案經檢察官蔡薰慧到庭執行職務。
中　　　華　　　民　　　國　　九十三　　年　　　六　　　月　　 十八 　　日
                              臺灣高等法院刑事第四庭
                                  審判長法  官  蔡  永  昌
                                        法  官  李  英  豪
                                        法  官  陳  榮  和
右正本證明與原本無異。
如不服本判決，應於收受送達後十日內向本院提出上訴書狀，其未敘述上訴之理由者
並得於提起上訴後十日內向本院補提理由書（均須按他造當事人之人數附繕本）。
                                        書記官  劉  麗  芬
中　　　華　　　民　　　國　　九十三　　年　　　六　　　月　　二十一　　日
附錄：本案論罪科刑法條全文
中華民國刑法第二百七十八條第一項、第三項：
使人受重傷者，處五年以上十二年以下有期徒刑。
第一項之未遂犯罰之。
